【裁判字號】    89,訴,1187
【裁判日期】    901211
【裁判案由】    損害賠償
【裁判全文】
臺灣臺北地方法院民事判決  八十九年度訴字第一一八七號
    原      告
    即反訴被告    丁○○
                  乙○○
                  戊○○
                  丙○○
    即反訴原告    廣一建設有限公司
    法定代理人    甲○○
右當事人間損害賠償事件，本院判決如左：
    主    文
被告應給付原告丁○○新台幣貳拾玖萬玖仟佰壹拾玖元，給付原告乙○○新台幣壹
拾柒萬零拾壹元，給付原告戊○○新台幣拾肆萬貳仟陸佰柒拾貳元，給付原告丙○○新台幣壹拾捌萬捌仟陸佰壹拾肆元，及均自民國八十九年三月二十五日起至清償
日止，按年息百分之五計算之利息。
原告其餘之訴駁回。
訴訟費用由原告丁○○負擔百分之二十，原告乙○○負擔百分之十七，原告戊○○負
擔百分之二十一，原告丙○○負擔百分之十八，餘由被告負擔。
本判決第一項於原告丁○○以新台幣壹拾萬元，原告乙○○以新台幣陸萬元，原告戊○○以新台幣壹拾壹萬元，原告丙○○以新台幣陸萬元為被告供擔保後，得假執行；
但被告分別以新台幣貳拾玖萬玖仟佰壹拾玖元為原告丁○○，以新台幣壹拾柒萬零
拾壹元為原告乙○○，以新台幣拾肆萬貳仟陸佰柒拾貳元為原告戊○○，以新台
幣壹拾捌萬捌仟陸佰壹拾肆元為原告丙○○供擔保後，得免為假執行。
原告其餘假執行之聲請駁回。
反訴原告之反訴及其假執行之聲請均駁回。
反訴之訴訟費用由反訴原告負擔。
    事    實
子、本訴部分：
甲、原告方面：
壹、聲明：
一、被告應分別給付原告丁○○新台幣壹佰壹拾壹萬玖仟柒佰壹拾玖元，給付原告乙○○新台幣捌拾柒萬玖仟零參拾壹元，給付原告戊○○新台幣壹佰壹拾玖萬陸仟
    貳佰柒拾貳元，給付原告丙○○新台幣玖拾貳萬貳仟陸佰壹拾肆元，暨自本起訴
    狀繕本送達翌日起至清償日止，按年息百分之五計算之利息。
二、原告願供擔保請准宣告假執行。
貳、陳述：
一、原告等分別於民國八十三年三月間，向被告購買坐落臺北市土城市清水坑外冷水
    坑小段一八六－九六地號土地及房屋，詎被告不僅遲延至八十八年三月始完工交
    屋，且於訂約時隱匿樓梯間作為室內面積之事實，再於交屋時浮算面積，要求原
    告補繳新臺幣（下同）貳拾餘萬元不等之金額（如附表所示），顯有欺瞞之嫌，
    亦與買賣契約未合，被告自應返還該不當得利並得賠償損害，其次被告於推案時
    所付與之廣告列有所謂二千坪無須付費，專屬人行步道等語，明顯不符，有違消
    費者保護法第二十二條等相關規定，總計原告等各受有如附表所示金額之損害，
    爰依民法第九十二條、第一百八十四條第一項、第一百七十九條等規定，請求判
    決如訴之聲明。
二、關於被告於兩造買賣合約，其中第一條明示「樓、電梯間」之面積屬共同使用部
    分，嗣保存登記時竟成室內面積之問題：
（一）兩造於廣告及買賣合約書第一條，明載室內使用面積為若干坪，而公共面積約
      若干坪。換言之，雙方對於室內部分及共同部分之面積暨項目均有「約定」並
      遂項列出。詎在交屋後，本訴原告發覺室內面積竟包含「樓、電梯間」之面積
      ，此不僅嚴重減損本訴原告對室內之使用規劃，且減少買賣房屋之價格，被告
      此舉已經違反買賣合約之約定，造成原告之損害，其損害之計算以原告丁○○
      為例，係以「樓、電梯間」納入室內之面積即二．八五坪乘以當時每坪之買賣
      價格即十四萬二千五百元乘以減少之價格即二分之一（2.85坪×14.25萬元×
      1/2=20.3萬元），算出原告丁○○之損害為二十萬三千元，至其餘原告之損害
      詳如附表所示。
（二）被告辯稱「依內政部八十四年三月七日台內地字第八四０三四０九號函，對於
      樓梯、電梯等共同使用部分之項目，係屬私法上契約關係，宜由當事人依民法
      規定合意為之．．．」。被告此項說明不啻自承兩造暨於買賣合約中均有約定
      「樓、電梯間」屬於共同使用部分，但因何交屋時卻納入室內面積？雖保存登
      記時，地政機關對於樓梯間等部分有另編建號登記之規定，然被告依合約，仍
      須將樓梯登記於共同使用部分。此與嗣後地政機關變更登記方式並無關涉。退
      步言之，被告既明知有首揭法令規定，於訂約時自應告知原告，詎竟加隱匿，
      致原告陷於錯誤以為該部分屬公共使用面積，恐有詐欺之嫌。
（三）再就被告所提答辯，其中平面配置參考圖以觀，其上並無室內室外面積之明確
      標示，本訴被告執此謂本訴原告就室內外面積之位置均已確認，恐非事實。
（四）綜上，本訴被告確有違約事實，其造成本訴原告之損失，自應加賠償。
三、關於買賣合約中，原告購屋之面積與廣告上所列出之面積相符，為何交屋時多出
    坪數，而要原告交付如附表所示之金額？被告有無浮算坪數之問題：
（一）原告乙○○於交屋後，發覺土地暨建物之持分均較其他戶少，為何其公設比例
      竟高於持分較多之住戶？嗣經核算本件建物測量成果圖，始悉被告似乎在計算
      停車位面積時，未將車道等面積計入有買停車位之住戶所有（因本件停車位面
      積未另立建號），致造成未買停車位之住戶皆負擔有買停車位之住戶面積，而
      要繳納多出坪數之金額（如附表所示其中浮算坪數部分），此部分業經證人賴
      錦銖證述在卷，足見被告業已違約且浮算坪數而收受之金額亦屬不當利得，被
      告自應返還。
（二）況被告在申請建築執照，以及建築師設計時均已明確知悉建造面積，以及各區
      分所建物之面積，並標示於廣告及買賣合約內，何以交屋時本訴原告會多出二
      至四坪之面積，顯然被告有浮算面積。
（三）退萬步言，被告自承其係將車道等面積當成公設算入原告，此不啻將公設計入
      原告購買面積而要求多繳金額，此顯係不當得利。
四、關於被告在其所製發之廣告物上不實登載，致引人錯誤，該不實廣告嚴重影響原
    告之權益部分：
（一）對於被告不實廣告之問題，經原告及其他住戶向行政院公平交易委員會提出檢
      舉，雖經決議不處分，但被告竟又將該廣場規劃為停車位出租收取租金，實嚴
      重違背誠信原則。
（二）被告在其廣告上，標示有「三五０００坪運動公園」、「二０００坪休憩廣場
      」，佐以「土地精華核心，無往不利」，以及「學府四周林立，書香滿堂」、
      「模範行政特區，行動裕如」等內容，且「青雲廣場」尚有一座無須付費的二
      ０００坪專屬人行步道休閒廣場等語，上開廣告內容業已超越吹噓之詞，而易
      陷入錯誤而購買其房屋。
（三）原告因被告之廣告不實，致使所購房屋之價值減損，以每坪減少價值二萬元計
      算，有如附表所示不實廣告部分之損害。
五、被告對於原告主張其將樓電梯間面積納入室內使用面積，因此受有減損效用之損
    害賠償金額並未爭執，惟被告主張兩造有依約定，該樓電梯間面積即作為室內使
    用面積云云，但查原告所提卷附買賣合約書第一條及廣告所示，兩造確約定樓電
    梯間屬共同使用部分，則被告於交屋時將其納入室內使用面積，明顯違約而應負
    賠償之責。
六、被告對浮算面積部分辯稱地下一、二樓係停車場兼作防空避難室、通道、昇降機
    、消防設備等用途，除車位另售外餘共同之公共設施依法均列入大樓區分所有權
    人分擔等語。惟查：
（一）被告於建築設計完成出售時，已了解出賣面積為若干，斷無交屋時，原告多出
      二至四坪而須補繳差額之理，且多出之坪數均屬公共設施，無法作室內使用。
（二）依兩造所簽買賣契約書第一條第二款約定，停車位面積係扣除全體住戶共同使
      用部分後，所餘停車場兼防空避難室、車道之面積，此一面積歸為購買車位買
      主之持分共有，換言之，車道應計入購買車位之區分所有權人所共有，被告所
      言顯與契約不符。
（三）再依測量成果圖所示，地上一、二層均標示為停車位，並無所謂配電室、蓄水
      池等位置標示，可見被告確將該面積納入未買停車位區分所有權人共有，而向
      其等收受超過坪數之金額，此部分自應返還。
七、就廣告不實部分，被告以行政院公平交易委員會意見認本件無虛偽不實，惟查：
    上開公平交易委員會作下判斷並未至現場履勘，根本完全聽信被告所辯，實不足
    採。鈞院曾至現場查看，可知完全不具本訴被告廣告內容所言，與實際相去甚遠
    ，且惟一之中庭亦遭封閉，本件廣告內容虛偽不至為明顯。
參、證據：房屋暨土地預定買賣契約書影本、廣告物節錄影本、土地所有權狀影本、
    廣告物影本、臺北縣板橋地政事務所建物測量成果圖影本、付款分配明細表影本
    建物登記謄本影本等件為證。
乙、被告方面：
壹、聲明：
一、原告之訴駁回。
二、如受不利之判決原告願供擔保請准予假執行。
貳、陳述：
一、按樓梯、電梯、通道等面積應測繪登記於主建物或共同使用部分之劃分係屬私法
    上契約關係，宜由當事人依民法規定合意為之，而本件系爭樓電梯間面積依契約
    約定，亦為房地買賣範圍之一部分，其登記於主建物面積亦係遵循地政法令規範
    所為，甚且就其使用性質而論主要亦當層住戶使用等觀之，則其登記於主建物範
    圍實無任何不當或損害可言理由如后：
（一）就內政部八十四年三月七日台內地字第八四○三四○九號函，就關於申請建物
      所有權第一次登記對於樓梯、電梯、通道等共同使用部分，測繪登記執行疑義
      一案，有如下說明：「按『地籍測量實施規則』第二百九十七條規定『區分所
      有建物之共同使用部分，應視各區分所有權人實際使用情形，分別合併，另編
      建號予以勘測。』關於區分所有建物共同使用部分之項目及所有權之劃分，係
      屬私法上契約關係，宜由當事人依照民法規定合意為之。是以共同使用部分，
      不宜由地政機關逕為認定建物共同使用部分之項目及合併方式，本部七十一年
      五月廿八日台內營字第八四三九七號及八十三年十二月廿一日台內地字第八三
      一五一○一號函釋在案。至有關本部八十三年十月十七日台內字第八三八四六
      ○五號令修正發布『地籍測量實施規則』前已領得建造執照者，為免影響起造
      人之權益，增訂地籍測量實施規則第三一一之一條規定，於民國八十三年十月
      十九日前已領取建照執照之建物，關於區分所有權建物共同使用部分之測繪，
      適用本規則八十三年十月十一日修正施行前第二九七條規定，承此，本件建物
      之建造執照係核發於八十二年九月十四日，關於本建物共同使用部分之項目及
      所有權劃分，自得由起造人協議分配登記。」是以，本件被告將主要供當樓層
      住戶共同使用之當層樓電梯間面積依地籍測量實施規則測繪登記於主建物部分
      ，並無違法不當。據上開意旨，樓、電梯間之測繪、登記，尚屬私法上契約劃
      分，於本案推案當時地政機關確明文規範，而嗣後地政機關方變更登記方式，
      將樓、電梯間另編建號登記，然此係後公布之法律，亦未溯及適用，且依前揭
      地籍測量實施規則第三一一條規定，本件亦應適用修法前之規定，合先敘明。
（二）次就本件契約約定買賣標的之範圍係：「．．．房屋壹戶（位置如附平面位置
      圖簡稱本戶），其房屋及其共同使用面積包括１室內陽（平）台、花台、露台
      全部。２共同使用部分(1)各層（含地下層）樓梯、電梯間（含一樓樓、電梯間
      前之騎樓）、通道、汽車昇降機、等候空間。(2)地下層之蓄水池、台電配電室
      、屋頂突出物之樓、電梯間、機械室、水箱。」合計約「幾」坪之房屋所有權
      及其所屬基地之持分權。承此，本件系爭當層樓電梯間分攤面積依約本在買賣
      範圍，被告依相關地政法規分配登記予原告，自無損及原告權益可言。
（三）另就中華民國建築投資商業同業公會全國聯合會有關「解決建物面積糾紛」座
      談會就有關「使用面積」、「公共面積」等定義乙案說明可知，如「使用面積
      」與「公共面積」二者併列於預售屋廣告或契約時，則一般所稱使用面積，除
      住戶之專有部分外，復包括當樓層其他住戶共有持分之共同使用面積。另據八
      十六年度台上字第三○二三號裁判理由書中所載公司提供之廣告平面圖上所載
      「使用面積」係指供房屋買受人實際使用面積而言，與契約上所稱「私用面積
      」或「私有面積」等，專指私自專用專有面積者有所差別。是以，被告未如原
      告所言有不實廣告致原告有損害可言。
（四）就本件房屋暨土地預定買賣契約書第一條，預定房屋土地買賣標示及權利範圍
      後段規定「．．．登記面積與買賣面積誤差超過百分之一面積時，雙方同意所
      超過之面積依房地每坪單價（不含車位價款）計算相互找補，若誤差在百分之
      一面積內則雙方同意互不找補。」承此，本件被告移轉登記予原告之面積既超
      過雙方買賣面積，依約雙方應即配合找補。本件原告率以登記面積逾買賣面積
      ，即謂被告浮算坪數似顯無據，此可由各原告之契約規範可知各原告間殊無任
      何誤認之處，其率而興訟實無理由，另查被告並無隱匿地政機關公告測繪、登
      記之相關法令而欺瞞原告系爭當層樓電梯間之登記方式，進一步言原告等就其
      買受房屋之格局位置及範圍亦均已確認，有契約所附之平面圖可稽，而被告既
      已依約為給付所約定同一買受房地，是原告起訴所指主張瑕疵受有損害事實俱
      屬捕風捉影，毫無根據。
二、查本件原告乙○○依其主張契約之公共面積為四．三坪，亦即公設比為17%，惟
    本件被告現所登記予原告乙○○之公共面積僅三．二八坪，亦即公設比為12%，
    顯低於約定之公共面積，原告自無損害可言。
三、次查本件建物之公設分配係依各戶之主建物面積與全棟建物之總主建物面積比例
    分配之，另土地持分分配則係以各戶主建物面積及其所分配之公共設施與全棟建
    物之總面積（含主建物及公設面積）比例分配之，核被告所為上開公設及土地持
    分分配方式並無不當，原告未分辯其他承購戶所購買之標的為何棟，有無含車位
    ，為機械車位或平面車位，主建物面積為何，即率予主張其所分配之公設坪數較
    高，顯屬無據。
四、本件建物地下一、二層設計為停車位及兼防空避難室、通道、昇降機、電梯坑道
    、分電室、消防設備、發電室、抽水機位置等用途，除車位另售外餘共用之公共
    設施部分依法均列入大樓區分所有權人（含車位所有權人）分擔並無不當，而車
    位面積依現場每立體組停車位為七至九坪，每組停車位因實際位數不同而異其面
    積，平均每一機械車位為四．五至六．五坪不等而平面車位則佔103/10000 持
    分面積，並非地下一、二層全部停車位，均依68/10000持分分配車位持分面積，
    承此，原告以每一車位持分均為68/10000計算全部車位面積，即有未合，再者原
    告將扣掉車位持分面積後所分配由區分所有建物所有權人分攤持分之防空避難室
    公共設施面積指為浮算面積，亦無理由。
五、本件公共巷道係都市計劃之一部分，並非被告所應留設，其位於私設通路之系爭
    巷道係都市計劃內即已編列，此巷雖尚未完成辦理徵收手續，亦係可歸責於台北
    縣政府而與被告無關，另騎樓雖登記為一樓所有權人所有，但依建築法規騎樓之
    使用方式本應開放人行，不得為任何阻塞，若不供通行即屬違法將遭取締，更況
    該巷道及相關騎樓並無不供通行之實，自無損及原告權益可言。
六、末按原告所指廣告不實云云之指控，徒然穿鑿附會，違背社會一般認知將廣告中
    「專屬人行」之步道，曲解為「專屬本社區之人方得行走」蓋於圖書館指敘其人
    「坐擁書城」，依原告之見解，豈非全部之圖書均該為其人所有？而原告等俱為
    成年，亦至少受有九年以上國民教育，依其社會經濟、常識、工作地位，均無誤
    認之虞，被告等藉詞興訟其無理之處，顯而易見，況原告就此於八十九年三月初
    方向公平交易委員會提出檢舉，經該會發文（八九）公參字第八九○○六一一○○七號明確認定被告無虛偽不實及引人錯誤之不實廣告情形，故原告指摘被告違
    反公平交易法或消保法，而受有損害云云之指敘，即乏依據。
參、證據：提出內政部八十四年三月七日台內地字第八四○三四○九號函影本、契約
    節影本四件、平面圖影本四件、公平交易委員會答辯書影本、台北縣都市計劃圖
    節本、行政院公平交易委員會（八九）公參字第八九○○六一一○○七號函影本
    、中華民國建築投資商業同業公會全國聯合會座談會資料影本一份、八十六年度
    台上字第三○二三號影本等件為證。
丑、反訴部分：
甲、反訴原告
壹、聲明：
一、反訴被告戊○○應給付反訴原告四十五萬一千二百十六元、反訴被告乙○○應給
    付反訴原告五萬四千五百零三元、反訴被告丁○○應給付反訴原告八萬一千五百
    零三元、反訴被告丙○○應給付反訴原告六萬九千九百六十元及均自反訴起訴狀
    繕本送達時起按年息百分之五計算之利息。
二、反訴原告願供擔保，請准宣告假執行。
貳、陳述：按反訴被告等前於交屋時一再表示「本宗買賣之房屋土地及附件既經點收
    ，則契約上之權利、義務即屬履行完畢，買賣關係就此解除，雙方就原買賣合約
    經不再作任何或創設違約賠償之任何主張」，有各反訴被告等簽認之房屋點交接
    管證可稽，反訴原告因此給予反訴被告如反訴起訴聲明所示不等之折讓金額，詎
    料交屋後經年反訴被告等竟以穿鑿附會，違背社會一般認知，徒以廣告謂「專屬
    人行」之步道，曲解為「專屬本社區之人方得行走」為由，向公平交委員會檢舉
    ，又濫行興訟，反訴被告等此舉，誠已違背交屋時之約定，又各反訴被告等藉此
    約定令反訴原告給付不等之折讓金額，日後卻無理興訟按刑法第三百三十九條
    ：「意圖為自己或第三人不法之所有，以詐術使人將本人或第三人之物交付者，
    處五年以下有期徒刑、拘役或科或併科一千元以下罰金。以前項方法得財產上不
    法之利益或使第三人得之者，亦同。前二項之未遂犯罰之。」反訴被告等除疑已
    涉上開罪責外，依民法第九十二條：「因被詐欺．．．而為意思表示者，表意人
    得撤銷其意思表示。」反訴原告爰在反訴被告等興訟時始知遭詐欺，為此爰以本
    反訴起訴狀送達各反訴被告為撤銷折讓給付之意思表示並依民法第三百四十五
    條、第三百六十七條、第三百六十九條、第三百七十條、第二百三十一條、第二
    百三十三條及依契約之約定請求權訴請各反訴被告等給付如反訴起訴之聲明所示
    之金額，並駁回原告無理之濫訴。
參、證據：提出房屋點交接管證影本、各反訴被告受折讓之金額計算表等件為證。
乙、反訴被告：
壹、聲明：
一、反訴原告之訴及假執行之聲請均駁回。
二、如受不利之判決，反訴被告願供擔保請免為假執行。
貳、陳述：
一、反訴原告稱『反訴被告於交屋時一再表示本宗買賣既經點收，則契約上之權利義
    務即屬履行完畢，買賣關係就此解除，雙方原買賣合約不再作任何或創設違約賠
    償之任何主張』等語，完全與事實相悖。實際上，是反訴原告在取得住戶貸款後
    強要每一位購買戶均簽立所謂『房屋點交接管證』暨交付多出坪數之金額，始肯
    辦理交屋，反訴被告等在苦等五年不得交屋（八十三年三月簽約、八十八年十二
    月始點交），以及繳交屋款一百餘萬元且貸款已撥給反訴原告，不得已情形下始
    片面簽立，此觀該接管證係屬制式化格式自明。但豈有所謂『買賣關係就此解除
    』『雙方不得再作任何或創設違約賠償之主張』之理？由此可見反訴原告是如何
    蠻橫無理，意圖規避本身責任之心態。
二、反訴原告又謂『其因此（即雙方有簽點交接管證，事實上僅反訴被告有簽）給予
    反訴被告折讓金額』等語。但查，反訴原告所提請求，其中有係因兩造買賣合約
    第一條有誤差百分之一面積互不找補之約定，始作減價，此由反訴原告所提反證
    二號中有『扣百分之一坪數金額』之記載自明，此與簽點交接管證並無關涉，反
    訴被告如何會因此負有違背交屋之約定，況該接管證之內容根本違法。
三、再者，反訴原告請求之金額中，有所謂「遲延交付土地過戶款之滯納金」乙項，
    但查，依兩造買賣合約書約定，反訴原告應於反訴被告交付土地過戶款辦理過戶
    予反訴被告，而反訴被告遲延交付時，反訴原告始會請求所謂滯納金，惟反訴原
    告於八十五年三月間收受該款項後，竟遲至八十八年三月二日始辦理過戶，以反
    訴原告請求遲延給付之計算方式，則反訴被告各得請求四十餘萬元不等之滯納金
    ，反訴被告暫保留此部分之請求，另反訴被告戊○○部分，根本未貸款，何來遲
    延貸款之滯納金？反訴原告請求其給付三十六餘萬元，洵屬無據。
四、反訴原告並未舉證反訴被告有所謂詐欺情事，其空言主張撤銷折讓之意思表示，
    顯無理由，且其主張是否包括其房屋點交接管之全部，未見敘明，反訴原告又謂
    交屋後經年始提出爭執一節，與事實不符，反訴原告之請求並無理由。
五、綜上所陳，反訴原告先以違反法律強制與禁止規定之所謂『房屋點交接管證』內
    容強要反訴被告簽立，再據此認反訴被告向公平會之檢舉暨向鈞院提起本訴，涉
    及違約詐欺，豈寧是有理？其反訴顯然無理，請予駁回。
    理    由
壹、本訴部分：
一、原告起訴主張其等於八十三年三月間，向被告購買坐落臺北市土城市清水坑外冷
    水坑小段一八六－九六地號土地上房屋，詎被告於訂約時隱匿樓梯間作為室內面
    積之事實，再於交屋時浮算面積，要求原告補繳如附表所示之金額，有欺瞞之嫌
    ，亦與買賣契約不符；再被告於推案時之廣告列有所謂二千坪無須付費，專屬人
    行步道等語，亦與事實明顯不符，有違消費者保護法第二十二條等相關規定，被
    告自應返還如附表所示不當得利並賠償損害，依民法第九十二條、第一百八十四
    條第一項、第一百七十九條等規定，請求判決如訴之聲明。
二、被告則以：本件契約約定買賣標的之範圍包含共同使用部分即各層（含地下層）
    樓梯、電梯間（含一樓樓、電梯間前之騎樓），是系爭當層樓電梯間分攤面積依
    約本在買賣範圍，被告依相關地政法規分配登記予原告，自無損及原告權益，另
    一般所稱使用面積，除住戶專有部分外，復包括當樓層其他住戶共有持分之共同
    使用面積。又廣告平面圖上所載「使用面積」係指供房屋買受人實際使用面積而
    言，與契約上所稱「私用面積」或「私有面積」等，專指私自專用專有面積者有
    所差別。再系爭契約書約定：登記面積與買賣面積誤差超過百分之一面積時，雙
    方同意所超過之面積依房地每坪單價（不含車位價款）計算相互找補，若誤差在
    百分之一面積內則雙方同意互不找補。被告移轉登記予原告之面積既超過雙方買
    賣面積，依約雙方應即配合找補。次查本件建物之公設分配係依各戶之主建物面
    積與全棟建物之總主建物面積比例分配之，核被告所為上開公設持分分配方式並
    無不當，又本件建物地下一、二層設計為停車位及兼防空避難室、通道、昇降機
    、電梯坑道、分電室、消防設備、發電室、抽水機位置等用途，除車位另售外餘
    共用之公共設施部分依法均列入大樓區分所有權人（含車位所有權人）分擔並無
    不當，而車位面積因每組停車位因實際位數不同而異其面積，平均每一機械車位
    為四．五至六．五坪不等，而平面車位則佔103/10000持分面積，並非地下一、
    二層全部停車位，均依68/10000持分分配車位持分面積，原告以每一車位持分均
    為68/10000計算全部車位面積，即有未合。再原告將扣掉車位持分面積後所分配
    由區分所有建物所有權人分攤持分之防空避難室公共設施面積指為浮算面積，亦
    無理由。又公共巷道系都市計劃之一部分，並非被告所應留設，本件位於私設通
    路之系爭巷道係都市計劃內即已編列此巷雖尚未完成辦理徵收手續，亦係可歸責
    於台北縣政府而與被告無關，本件系爭巷道及相關騎樓並無不供通行之實，自無
    損及原告權益可言。至原告所指廣告不實云云之指控，徒然穿鑿附會，違背社會
    一般認知，而原告等俱為成年，依其社會經濟、常識、工作地位均無誤認之虞，
    原告等藉詞興訟其無理之處顯而易見，況原告就此向公平交易委員會提出檢舉，
    經該會明確認定被告無虛偽不實及引人錯誤之不實廣告情形，故原告指摘被告違
    反公平交易法或消保法，而受有損害云云之指敘即乏依據等語置辯。
三、查：原告於八十三年三月間，向被告購買坐落臺北市土城市清水坑外冷水坑小段
    一八六－九六地號土地上房屋，其中原告丁○○購買系爭「廣一青雲廣場」鑽石
    區Ａ７棟七樓房屋一戶，面積為三○點八七坪，總價為四百四十萬元；原告乙○○購買同區Ａ１棟十一樓房屋一戶，面積為二五點四○坪，總價為三百六十六萬
    元；原告魏素芳購買同區Ａ５棟十一樓房屋一戶，面積為三一點六八坪；原告丙○○購買同區Ａ１棟十二樓房屋一戶，面積為二五點四○坪，總價為四百零六萬
    元，嗣上開房屋均已於八十八年三月二日移轉所有權予各該原告，並分別於八十
    八年四月九日、同年三月二十六日、同年三月十八日、同年四月二十二日交屋，
    然因實際交屋時，被告登記予原告丁○○之坪數為三三點二八坪，原告丁○○除
    上開總價外，另行繳付二十九萬九千三百十九元；登記予原告乙○○之坪數為二
    六點八三坪，原告乙○○另行繳付十七萬零三十一元；登記予原告戊○○為三四
    點三六坪，原告戊○○另繳付三十四萬二千六百七十二元；登記予原告丙○○為
    六二點八三坪，原告丙○○另繳付一十八萬八千六百一十四元；為兩造所不爭執
    ，且各有房屋暨土地預定買賣契約書、房屋點交接管證、建物所有權狀、土地所
    有權狀、廣一建設有限公司便條、房屋土地付款分配明細表在卷可憑，自堪信為
    實在。
四、本件原告主張系爭房屋有不實廣告、浮算坪數及樓梯間計入室內面積情形，因而
    依民法第一百八十四條侵權行為、不當得利及消保法第二十二條規定請求損害賠
    償，茲分別敘述如下：
（一）原告主張被告於廣告上標示有「三五○○○坪運動公園」、「二○○○坪休憩
      廣場」、佐以「土地精華核心、無往不利」以及「學府四周林立，書香滿堂」
      「模範行政特區，行動裕如」等內容，且青雲廣場尚有一座無須付費之二○○○坪專屬人行步道休閒廣場等情，為被告所不爭執，復有原告所提出之廣告圖
      影本在卷足稽，自堪信被告於銷售系爭房屋時確有為此廣告。本件經本院至現
      場履勘結果：該二千坪人行步道位置位於翡翠及鑽石大樓間，現為四百坪柏油
      廣場，四週以水泥花台圍繞，現為私有地等情，固有本院勘驗筆錄可佐，然查
      上開廣告部分，曾經原告乙○○等人向行政院公平交易委員會提出檢舉，經行
      政院公平交易委員會以八十九年九月七日（八九）公參字第八九○○六一一－
      ○○七號函分別就１步行一分鐘可達運動公園，因每個人步伐、快慢不一，系
      爭廣告之一分鐘僅能表示距離近，不能因無法在一分鐘到達即認定廣告不實；
      ２另由臺北縣政府、臺北縣板橋地政事務所資料可知，從立雲街至清水路、清
      雲路交叉口於六十一年四月二十六日公告實施，為都市計畫人行廣場用地，系
      爭建物所稱「人行廣場」大部分用皆已被土城市徵收在案，且人行廣場確已由
      土城市公所部分施作回覆原告，有被告所提出上開函文、臺北縣都市計畫節本
      、照片影本等在卷可憑，足信上開行政院公平交易委員會認依檢舉人所提事證
      ，尚難謂被檢舉人（即被告）有虛偽不實及引人錯誤情形之結論為可採。至廣
      告上所言土地精華核心、無往不利、學府四周林立，書香滿堂、模範行政特區
      ，行動裕如等用字遣詞本較不具體，以系爭建物位於青雲路、金城路附近，參
      考被告所提答辯書後附附件一簡圖，在土城市言，應屬交通便利、商業發達地
      區，該地區是否無往不利、書香滿堂，尚視個人主觀認定；是依上開所述，原
      告主張被告廣告不實，已超越商業上吹噓之詞，易引人陷於錯誤云云，尚難認
      為可採，則原告主張被告有違反消費者保護法關於廣告不實部分規定而請求損
      害賠償，即難認為有理由，自應予以駁回。
（二）次查本件原告各自與被告訂立房屋暨土地預定買賣合約書，其買賣範圍包含系
      爭「．．．房屋及其共同使用面積包括室內陽（平）台、花台、露台全部，共
      同使用部分即各層（含地下層）樓梯、電梯間（含一樓、電梯間之騎樓）、通
      道、汽車昇降機、等候空間，地下層之蓄水池、台電配電室、屋頂突出物之樓
      電梯、電梯間、機械室、水箱，合計約某數（各原告所買受之坪數不一）坪之
      房屋及其所屬基地之持分權，係依地政機關約定，以本房屋所應占比例計算之
      。房屋面積依現行法令及地政機關複丈並登記之面積，但屆保存登記時，如因
      法令變更或地政機關作業程序之更改致對建物有關之產權部分未能登記時，甲
      方應以實際現況為計算買賣面積之依據，前款得登記及不得登記之建物面積合
      計若與買賣面積誤差超過百分之一面積時，雙方同意所超過之面積依每坪單價
      （不含車位價款）計算相互找補，若誤差在百分之一面積內，則雙方同意互不
      找補。」有兩造各自提出之合約書可查，是依兩造契約約定，系爭該層樓電梯
      間本在兩造契約約定範圍內，原告依約本應給付該價款，至依該平面圖及原告
      戊○○與被告所訂合約書第一條第一項載有使用面積與公共面積之別，認該使
      用面積即為其室內面積，而不應包括樓梯間之面積。然查，就此部分建築法規
      對所謂「使用面積」並無定義，其既非法定用語，應依當事人訂約之真意為斷
      ，而當事人立約之真意何在，則應以過去事實及其他一切證據資料為斷定之依
      據，不能拘泥文字致失真意，必要時應參考交易慣例以定之。兩造訂約時，契
      約內或廣告圖上並無原告所稱之「室內面積」一詞，僅有使用面積與公共面積
      之用語，是依原告之陳述，就其主張該「使用面積」即係原告室內得使用之面
      積，不含小公一節均未舉證證明。又就業界一般交易習慣言，所謂「使用面積
      」多係指各住戶（區分所有權人）之「專有部分」面積（包括「主建物」與「
      附屬建物」）及區分所有建物「共同使用部分」面積（俗稱「公共設施」，以
      分擔之戶數別，又有「大公」、「小公」之分）。然如「使用面積」與「公共
      面積」二者併列於預售屋廣告或契約時，則一般所謂使用面積，除住戶之專有
      部分外，復包括當樓層其他住戶共有持分之共同使用面積（例如當樓層面積則
      係全棟各層戶共有而共同使用之面積（例如配電室、台電受電室、機械房、蓄
      水池、水箱、空調室、清水池等面積，俗稱「大公」部分），惟實際劃列，仍
      須就售屋契約內容而定，有被告所提出之之中華民國建築投資商業同業公會全
      國聯合會八十三年十二月一日（八三）建投全聯字第一三八二號函在卷可按。
      再就使用功能言，建物當層電、樓梯間及走道之功用，大部分在供該樓層之住
      戶或訪客往來出入，該住戶就該部分「小公」之使用頻率及私密性，雖不如專
      有部分，然仍大於其餘「大公」部分，故將之列為購屋者可使用之面積範圍內
      ，難認毫無理由，更與誠實信用原則無違。綜上，「使用面積」含「小公」為
      預售屋交易市場上之慣例，應可認定。原告既不能證明兩造間有特別約定「使
      用面積」不包括小公，則依前開交易慣例，本件兩造對於「使用面積」合意之
      內容，應含「小公」始符契約之真意。是原告主張被告將樓電梯面積列入室內
      面積云云，依前開說明，其主張受有如附表所示樓梯間計入室內面積部分之損
      害，請求各該損害額之賠償即無理由，自應予以駁回。
（三）原告主張被告將地下室車道面積未計入有買停車位住戶所有，致造成未買停車
      位住戶皆分擔有買停車位住戶面積，而浮算坪數等情，被告就系爭建物地下室
      第一、二層除車位另售外，餘共有之公共設施部分依法均列入大樓區分所有權
      人（含車位所有權人）分擔等情不爭執，且經承辦系爭建物第一次總登記之土
      地登記專業代書即證人賴錦銖到庭證述屬實，自足信被告確有將地下室一、二
      層防空避難室部分設施由系爭建物全體住戶分擔之事實。查：依兩造之合約書
      第二條約定：本大樓房屋各戶持有獨立產權，但地下室內台電配電室、電梯樓
      梯間、蓄水池及屋頂突出物暨各樓層之公共設施及設備，其產權則屬各層各戶
      所有權人所共有。一樓空地除去公共設施外，歸一樓使用，屋頂樓、電梯間、
      機械室、水箱等共同使用部分外，其餘甲方（即原告）同意歸第十二樓所有權
      人依法管理使用，不得妨礙公共設施之使用及景觀。地下室第一層及第二層除
      上述公設坪數外其餘停車場及停車場兼防空避難室、車道之產權均另有所屬，
      不在本件買賣合約範圍內，甲方不得主張權利或干涉。但遇有空襲或緊急避難
      需要時，全體住戶均有權進入躲難，有上開合約書可參，足見依兩造之合約書
      約定，除公共設施部分外，其餘停車場及停車場兼防空避難室、車道之產權非
      在兩造所約定之買賣房地之範圍，參照兩造合約書第第一條第二項車位：如後
      附之地下層停車位平面圖，僅限訂戶另行簽約價購，停車位面積扣除全體住戶
      前述第一條之共同使用部分後所餘停車場兼含防空避難室、車道之面積，此一
      面積歸為購買車位買主之持分共有，其個人車位產權持分依登記時法令規定辦
      理，若於登記時法令規定禁止或限制產權無法登記時則仍持有車位使用權，雙
      方同意本面積仍在買賣範圍內，甲方不得主張退款等內容觀之，被告將該停車
      位兼防空避難室、車道排除在系爭房屋土地買賣契約（不買車位者）範圍外，
      其目的係將該部分範圍作為買車位住戶之買賣契約範圍，而由有買受車位之住
      戶分擔該車位兼防空避難室、車道之設施，而此約定與內政部於八十年間邀集
      法務部、經建會、省、市政府地政、建管等單位研商後，就有關建築法第一百
      零二條之一規定建物應設防空避難設備或停車空間，並按土地登記規則辦理所
      有權登記之規定，所發布之八十年九月十八日台內營字第八○七一三三七號函
      結論雖載明：「區分所有建物內之法定防空避難設備或法定停車空間均不得與
      主建築物分離，應為該區分所有建物全部或部分所有權人共有」之結論亦不牴
      觸。再按公寓大廈之起造人或建築業者，不得將共用部分，包含法定空地、法
      定防空避難設備及法定停車空間讓售於特定人或為區分所有權人以外之特定人
      設定專用使用權或為其他損害區分所有權人權益之行為，公寓大廈管理條例第
      四十五條第二項固有明文，然此條例係於八十四年六月二十八日公布，依同條
      例第五十二條規定自公布日施行，而系爭契約則均在八十三年間訂立，自無上
      開公寓大廈管理條例之適用。依上所述，防空避難室部分既已明文排除在兩造
      系爭合約書範圍外，應無兩造所訂合約書第一條第一項互相找補約定之適用，
      其此部分所收款項即無法律上之原因，致原告受有損害，原告依民法第一百七
      十九條規定請求被告返還，自屬有據。至於其額數究為多少，經訊問證人賴錦
      銖證稱：因手續繁雜非一人所能完成，無法提供詳細之資料參考等語，而該防
      空避難室及車道等實際究由原告分擔多少數量，原告本難得知，且依證人賴錦
      銖亦無法提供該實際之數量，是本件依民事訴訟法第二百二十二條第二項規定
      ，參照被告於交屋時所增加之坪數及另行向原告分別收款之額數，該另行收款
      之金額，應即係系爭房屋地下第一、二層防空避難室由原告分擔部分之坪數所
      繳納之金額，此部分款項，非被告依合約書所得收之款項，自應返原告。
五、綜上所述，本件原告依民法第一百七十九條不當得利規定請求被告給付原告丁○○二十九萬九千三百一十九元，給付原告乙○○一十七萬零三十一元，給付原告
    戊○○三十四萬二千六百七十二元，給付原告丙○○一十八萬八千六百一十四元
    及自起訴狀繕本送達翌日即八十九年三月二十五日起至清償日止，按年息百分之
    五計算之利息為有理由，應予准許，逾此範圍之請求為無理由，應予駁回。
六、兩造均陳明願供擔保，請求宣告假執行或免為假執行，經核原告勝訴部分，並無
    不合，爰分別酌定相當之擔保金額准許之；至原告敗訴部分，其假執行之聲請既
    失所附麗，應併予駁回之。
貳、反訴部分：
一、反訴原告主張反訴被告等前於交屋時一再表示「本宗買賣之房屋土地及附件既經
    點收，則契約上之權利、義務即屬履行完畢，買賣關係就此解除，雙方就原買賣
    合約經不再作任何或創設違約賠償之任何主張」，反訴原告因此給予反訴被告如
    反訴起訴聲明所示不等之折讓金額，詎料交屋後經年反訴被告等向公平交易委員
    會檢舉，又濫行興訟，反訴被告已違背交屋時之約定，依民法第九十二條：「因
    被詐欺．．．而為意思表示者，表意人得撤銷其意思表示。」反訴原告爰在反訴
    被告等興訟時始知遭詐欺，為此爰以本反訴起訴狀送達各反訴被告為撤銷折讓給
    付之意思表示，並依民法第三百四十五條、第三百六十七條、第三百六十九條、
    第三百七十條、第二百三十一條、第二百三十三條及依契約之約定請求權訴請各
    反訴被告等給付如反訴起訴之聲明所示之金額。反訴被告則以：反訴原告在取得
    住戶貸款後強要每一位購買戶均簽立所謂『房屋點交接管證』暨交付多出坪數之
    金額，始肯辦理交屋，反訴被告等在苦等五年不得交屋以及繳交屋款一百餘萬元
    且貸款已撥給反訴原告，不得已情形下始片面簽立。又反訴原告請求之金額中，
    有所謂「遲延交付土地過戶款之滯納金」一項，但依兩造買賣合約書約定，反訴
    原告應於反訴被告交付土地過戶款辦理過戶予反訴被告，而反訴被告遲延交付時
    ，反訴原告始會請求所謂滯納金，惟反訴原告於八十五年三月間收受該款項後，
    竟遲至八十八年三月二日始辦理過戶，則依約反訴被告各得請求四十餘萬元不等
    之滯納金，另反訴被告戊○○部分根本未貸款，反訴原告請求其給付三十六餘萬
    元，洵屬無據。反訴原告並未舉證反訴被告有所謂詐欺情事，其空言主張撤銷折
    讓之意思表示顯無理由，且其主張是否包括其房屋點交接管之全部，未見敘明，
    反訴原告之請求並無理由等語置辯。
二、按當事人主張有利於己之事實，就其事實有舉證之責任，民事訴訟法第二百七十
    七條規定定有明文。查：本件兩造間訂立買賣契約、交屋、付款及嗣後反訴被告
    簽立房屋點交接管證等情已如前本訴所述，前開房屋點交接管證上確有「本宗買
    賣之房屋土地及附件既經點收，則契約上之權利、義務即屬履行完畢，買賣關係
    就此解除，雙方就原買賣合約經不再作任何或創設違約賠償之任何主張」之記載
    ，反訴原告雖主張反訴被告有詐欺之情形，而主張依民法第九十二條規定撤銷其
    折讓之意思表示，惟尚不足單憑有該等記載，而後反訴被告提起本件訴訟之情形
    ，即率予認定反訴被告即係詐欺，反訴被告有何積極之行為詐欺反訴原告或依規
    定或約定有告知之義務而未告知，致反訴原告受該等詐欺而錯誤的為意思表示，
    仍需由反訴原告舉證以實其說，反訴原告於訴訟程序中始終未提出此部分之證據
    ，依上開規定，此部分自應由反訴原告舉證，反訴原告既無法證明，自難認其主
    張為可採。至於反訴原告雖另行引用民法第三百四十五條、第三百六十七條、第
    三百六十九條、第三百七十條、第二百三十一條、第二百三十三條及依契約之約
    定請求權訴請各反訴被告等給付如反訴起訴之聲明所示金額，惟就其事實及基於
    該事實所可主張之權利則始終未提出說明及舉證，反訴原告所為主張，尚不足採
    ，其請求反訴被告戊○○應給付反訴原告四十五萬一千二百十六元、反訴被告乙○○應給付反訴原告五萬四千五百零三元、反訴被告丁○○應給付反訴原告八萬
    一千五百零三元、反訴被告丙○○應給付反訴原告六萬九千九百六十元及均自反
    訴起訴狀繕本送達時起按年息百分之五計算之利息，即難認為有理由，應予駁回
    。反訴原告之反訴既無理由，其假執行之聲請亦失所附麗，應併駁回之。
結論：本件原告之訴為一部有理由，一部無理由，反訴原告之訴為無理由，依民事訴
訟法第七十八條、第七十九條但書、第八十五條第一項但書、第三百九十條第二項、
第三百九十二條，判決如主文。
中      華      民      國    九十      年     十二       月   十一     日
                                    民事第四庭法      官  蔡政哲
右為正本係照原本作成
如對本判決上訴，須於判決送達後廿日內向本院提出上訴狀
中      華      民      國    九十      年      十二      月    十三    日
                                              法院書記官  官碧玲


司法院資訊處製作；財團法人民間司法改革基金會備份。
